【裁判字號】    97,家訴,162
【裁判日期】    980527
【裁判案由】    確認婚姻關係不成立
【裁判全文】
臺灣高雄地方法院民事判決             97年度家訴字第162號
原      告  甲○○
訴訟代理人  林石猛律師
複代 理 人  廖孟意律師
被      告  丙○○
訴訟代理人  乙○○
上列當事人間確認婚姻關係不成立事件，本院於民國98年5 月7
日言詞辯論終結，判決如下：
    主  文
原告之訴駁回。
訴訟費用由原告負擔。
    事實及理由
一、原告主張：緣被告原為原告之兄嫂，原告之兄楊榮琳約於民
    國39年間死亡，嗣兩造發生性關係，被告並因此懷有身孕，
    被告親族得知此事後，要求原告必須娶被告，否則要對原告
    提出告訴，甚至傾家賠償等語，原告之父聞知甚為擔心，於
    未經原告同意下，私刻原告印章於41年6 月9 日至戶政機關
    辦理兩造之結婚登記，而當時原告並無與被告結婚之意，兩
    造亦未舉行公開結婚儀式，是兩造婚姻並不符合修正前民法
    第982 條規定，結婚應有公開儀式及2 人以上之證人之成立
    要件，惟兩造現戶籍登記上卻載為兩造為夫妻關係，致原告
    私法上地位有受侵害之危險，原告爰依法提起本件確認之訴
    等語。聲明：確認兩造間婚姻關係不成立。
二、被告則以：原告前於96年6 月26日，已同以兩造婚姻未舉行
    公開儀式及2 人以上之證人為由，向本院提起確認兩造婚姻
    關係無效之訴（本院96年度家訴字第118 號），嗣於96年9
    月18日法院行準備程序時，原告當庭撤回上揭確認之訴，而
    變更聲明為請求判決離婚（本院96年度婚字第1112號），嗣
    原告於97年5 月30日具狀撤回上揭離婚訴訟，今原告又以相
    同理由提起本件確認之訴，顯係無理取鬧，浪費司法資源。
    又被告前係嫁予原告之兄楊榮琳，嗣楊榮琳係於36年12月22
    日因病去世（非原告主張之39年間），原告見被告頗具姿色
    ，竟大獻殷勤，嗣兩造陷入情網，被告並因而懷有身孕，原
    告之父母親知悉後，本於肥水不落外人田之心，大力促成，
    在原告父母親安排下，兩造於41年5 月24日舉行婚禮，宴請
    親友，嗣於41年6 月9 日，兩造偕同原告父母親、被告方面
    主婚人謝固世，及證婚人楊瑞清、鄭榮生等人，至高雄縣政
    府鳳山鎮公所辦理結婚登記完畢，是兩造結婚已具備公開儀
    式及二人以上之證人，自屬有效之婚姻，今原告於兩造結婚
    56年後才提起本件訴訟，莫非吃定兩造結婚當時之原告父母
    親、被告方面主婚人謝固世，及證婚人楊瑞清、鄭榮生等人
    均已去世，已無法到庭證述，以圖僥倖。而原告提起本件訴
    訟之目的係在於扶正與其同居已長達22年之同居人張秀戀，
    原告並已與張秀戀生下三子即楊鯉印、楊昆霖、楊雙華，是
    原告係對被告始亂終棄。綜上，原告提起本件訴訟顯無理由
    ，請駁回原告之訴等語置辯。
三、兩造對下列事項不予爭執，並有兩造之戶籍謄本（本院卷第
    6、7 頁）、戶籍登記簿（本院卷第27頁）各1 份附卷可參
       ，堪信為真實：
  (一)兩造現戶籍登記為夫妻。
  (二)原告之父母親及謝固世、楊瑞清、鄭榮生等人均已去世。
  (三)兩造自75年起至今，係處於分居狀態。
  (四)原告自75年起至今均與訴外人張秀戀同居，原告與張秀戀並
    生下3 名子女即楊鯉印、楊昆霖、楊雙華（本院卷第62頁）
    。
四、本件爭點為：原告主張兩造婚姻未具備公開儀式及二人以上
    之證人之要件，而請求確認兩造婚姻關係不成立，有無理由
    ？
  (一)按「關於親屬之事件，在民法親屬編施行前發生者，除本施
    行法有特別規定外，不適用民法親屬編之規定；其在修正前
    發生者，除本施行法有特別規定外，亦不適用修正後之規定
    。」，民法親屬編施行法第1 條定有明文。次按97年5 月23
    日修正施行前民法第982 條規定：「結婚，應有公開儀式及
    二人以上之證人。經依戶籍法為結婚之登記者，推定其已結
    婚。」。而所謂公開儀式，只須結婚當事人舉行定式之禮儀
    ，使不特定人得以共見共聞，認識其為結婚為已足，至於當
    時舖排穿戴為何，在非所問。又上揭民法第982 條第2 項之
    規定，乃係就程序上移轉舉證責任所為之特別規定，倘當事
    人一方否認此一推定之事實，依民事訴訟法第277 條規定，
    自應由否認之一方就所主張未經舉行結婚公開儀式及二人以
    上之證人之形式要件舉證證明之，倘不能舉證以證實其主張
    之事實為真實，則他方就其抗辯事實即令不能舉證或所舉證
    據尚有疵累，亦應駁回該否認之當事人之請求。
  (二)本件兩造現戶籍登記為夫妻關係之事實，為兩造所不爭執，
    自堪信屬實。又經本院依職權向高雄縣政府鳳山市第二戶政
    事務所函查兩造之結婚登記資料，經該戶政事務所於97年8
    月28日以鳳二戶字第0970005590號函文並檢附結婚登記申請
    書、結婚同意書各1 份予本院（本院卷第16至18頁），而依
    上揭結婚登記申請書所載，兩造係於41年5 月24日在鳳山鎮
    鎮南里十二鄰五甲人西巷58號結婚，證婚人為鄭榮生及楊瑞
    清等情，原告雖辯稱：上揭結婚登記申請書及結婚同意書上
    伊之簽名及印章均非伊所為，是伊父親私下盜刻伊之印章去
    辦理的等語，惟查，原告上揭辯解，已為被告否認在卷，並
    陳稱：原告確有同至上揭戶政機關辦理結婚登記等語，且經
    本院向高雄縣政府鳳山市第二戶政事務所函詢兩造辦理結婚
    登記時，是否需本人親自到場並經核對身分證件無誤後，始
    得辦理？經該戶政事務所於98年4 月2 日以鳳二戶字第0980
    001919號函覆稱：「依當時戶籍法第43條規定，結婚或離婚
    登記以雙方當事人為聲請義務人，且實務上戶政機關受理各
    項戶籍登記時，均應核對申請人及所附證件無誤後，始受理
    相關登記。」（本院卷第86頁），是依上揭函文內容及兩造
    之結婚登記申請書所載，足認原告應有於41年6 月9 日，至
    高雄縣政府鳳山鎮公所辦理其與被告結婚登記之事實，應堪
    認定。況依當時社會環境及時空背景，係純樸之農業社會，
    且結婚係原告之人生大事，亦是令人高興之喜事，原告父親
    有何理由需盜刻原告之印章而私自幫原告辦理結婚登記？是
    原告上揭辯解，顯然不合常情，自不足採信，原告應有於41
    年6 月9 日，與被告同至高雄縣政府鳳山鎮公所辦理結婚登
    記，且兩造現仍登記為夫妻之事實，應可認定。
  (三)依上所述，兩造有於41年6 月9 日同至高雄縣政府鳳山鎮公
    所辦理結婚登記，且兩造現戶籍登記仍為夫妻關係，則依上
    揭民法第982 條第2 項之規定，原告自應就其主張兩造未舉
    行結婚之公開儀式之事實，負舉證責任。經查，原告雖舉證
    人即原告姊姊魏楊秀枝於本院另案96年度婚字第1112號離婚
    事件（下稱離婚事件）之證述：伊不知道兩造有結婚，他們
    沒有請客等語（見離婚事件卷宗第37頁）為證，惟證人魏楊
    秀枝亦證稱：伊那時候已經嫁出去了，伊不知道為何兩造會
    成為夫妻。伊對於兩造婚姻狀況不大瞭解，但有一次約幾十
    年前，伊去原告家裡，看到原告自己洗衣服，伊問他為何自
    己洗，他說被告嫌他的衣服太大，沒有辦法洗，伊也有問被
    告為何不幫原告洗衣服，被告也說原告衣服很大件，她沒有
    辦法洗等語（見離婚事件卷宗第37頁、第62、63頁），是依
    上揭證人魏楊秀枝之證述內容，其固證稱兩造未宴客等語，
    惟證人魏楊秀枝當時已嫁為人婦，其亦自承對兩造婚姻狀況
    並不瞭解，足認其並未與原告共同居住，是證人魏楊秀枝是
    否有受宴客之邀請？容有疑問，況如兩造未舉行結婚之公開
    儀式，則兩造並非夫妻，衡情被告自無幫原告洗衣之義務，
    則為何證人魏楊秀枝會向被告詢問其未幫原告洗衣之問題？
    是證人魏楊秀枝上揭證述內容，已與常理有違，尚難採信，
    而證人魏楊秀枝之上揭證述內容，已有瑕疵可指，自不足以
    作為對原告有利之認定。另證人即原告之堂兄楊溪海於本院
    證稱：兩造結婚時並沒有宴客，伊也沒有參加過兩造結婚宴
    客。伊知道的事，是被告父親曾找原告父親談兩造婚事，但
    原告父親不肯，後來被告的哥哥再去找原告父親談兩造婚事
    ，但原告父親還是不肯，上揭情事是原告父親告訴伊的等語
    （本院卷第62至64頁），惟證人楊溪海亦證稱：伊現年83歲
    ，民國40年左右的事，伊不記得了等語，是證人楊溪海年事
    已高，其對於民國40年左右之事已稱無法記憶，則為何其尚
    能知悉兩造有未於41年舉行宴客之情事？又被告之父親謝旺
    已於39年3 月26日死亡，此有謝旺之戶籍資料1 份附卷可憑
    （本院卷第70頁），衡情自不可發生證人楊溪海上揭證述被
    告之父親即謝旺有於41年間找原告父親談論兩造婚事之情事
    ，是證人楊溪海上揭證述內容亦與常理有違，自亦不足以作
    為認定兩造有未舉行公開儀式之證據。此外，原告並未舉出
    其他證據足以證明兩造有未舉行結婚之公開儀式之事實，則
    原告主張兩造結婚未舉行公開儀式等語，自不足採信。
  (四)又兩造自75年起至今，係處於分居狀態，且原告自75年起至
    今，係與訴外人張秀戀同居，原告與張秀戀並已生下3 名子
    女等情，為兩造所不爭執，足認兩造之婚姻早已於75年間即
    已破裂，兩造婚姻自此已名存實亡，而如兩造結婚並未舉行
    公開儀式，則為何原告遲至97年7 月30日始具狀提起本件訴
    訟（距兩造結婚登記已56年）？且原告為何於當時有參與兩
    造辦理結婚登記之相關人等即原告之父母親及謝固世、楊瑞
    清、鄭榮生等人尚在世時之期間，不提起本件訴訟，以致法
    院無法傳喚上揭人等以釐清相關事實？又原告前於96年6 月
    26日，已同以兩造婚姻未舉行公開儀式及2 人以上之證人為
    由，向本院提起確認兩造婚姻關係無效之訴（本院96年度家
    訴字第118 號），嗣於96年9 月18日本院行準備程序時，原
    告當庭撤回上揭確認之訴，而變更聲明為請求判決離婚（本
    院96年度婚字第1112號），嗣原告又於97年5 月30日具狀撤
    回上揭離婚訴訟等情，業經本院調閱96年度婚字第1112號事
    件卷宗核閱屬實，是原告前已以相同理由提起本件確認訴訟
    ，惟於法院審理中變更聲明為請求判決離婚，足認被告於該
    離婚事件審理中，已自承兩造係屬有效之婚姻，而改請求法
    院判決離婚，是原告就兩造究有無舉行公開儀式一節，其自
    己陳述已前後不一，顯難採信。另被告就兩造確有舉行結婚
    之公開儀式及二人以上證人之事實，於本院審理中陳稱：我
    們有舉行結婚儀式，有請客約2 、3 桌，請客時間是約中午
    12時，親戚有來參與，之後我們有去戶政機關辦理結婚登記
    等語，是被告已明確陳述兩造結婚時確有舉行宴客之公開儀
    式及二人以上之證人，雖原告另主張：原告家族如男丁娶親
    ，需宴請宗親長輩，並分送每一戶粽子及紅龜粿之傳統習俗
    ，惟被告卻未提及有此習俗等語，惟原告上揭主張之傳統習
    俗一節，並未見原告舉證以實其說，自難遽採，況所謂公開
    儀式，只須結婚當事人舉行定式之禮儀，使不特定人得以共
    見共聞，認識其為結婚為已足，並不須有遵循傳統習俗之要
    件，而被告已明確陳述兩造結婚時有舉行宴客之事實，自已
    符合公開儀式之要件，是原告上揭主張，自不足採。被告辯
    稱：兩造結婚有舉行宴客之公開儀式及二人以上之證人等情
    ，應可採信。
五、綜上所述，兩造現戶籍登記為夫妻關係，而原告所提上揭證
    據並不足以證明兩造有未舉行結婚之公開儀式之事實，則原
    告主張兩造婚姻並未具備公開儀式及二人以上之證人之要件
    ，而請求確認兩造婚姻關係不成立，自無理由，應予駁回。
六、據上結論，本件原告之訴為無理由，依民事訴訟法第78條，
    判決如主文。
中    華    民    國     98    年    5    月    27    日
                             家事法庭法  官  呂憲雄
以上正本證明與原本無異。
如不服本判決，應於收受判決後20日內，向本院提出上訴狀，須
按對照提出繕本，並繳納裁判費。
中    華    民    國     98    年    6    月    1     日
                                     書記官  沈  蘊


司法院資訊處製作；財團法人民間司法改革基金會備份。
